【裁判字號】    95,上易,1132
【裁判日期】    951019
【裁判案由】    誹謗
【裁判全文】
臺灣高等法院臺中分院刑事判決        95年度上易字第1132號
上  訴  人
即  自訴人  乙○○
代  理  人  沈朝江  律師
被      告  甲○○
上列上訴人因被告誹謗案件，不服臺灣臺中地方法院95年度自更
字第 7號中華民國95年7月6日第一審判決，提起上訴，本院判決
如下：
    主  文
原判決關於理由一之(一)部分撤銷。
上開撤銷部分，甲○○免訴。
其他部分上訴駁回。
    理  由
一、自訴意旨略以： (一)被告甲○○於民國78年8月間以「一群愛
    鄉人同啟（78.8）」名義虛捏事實，書寫指摘「素知乙○○
    係專門替人打官司謀生無照之司法黃牛，為法界所不齒」之
    信函，並寄給鄉親陳盛儀、梁嘉蘭、徐竟全及自訴人乙○○
    各一封，足以毀損自訴人名譽、人格。(二)被告甲○○明知案
    外人梁民庭於 78年8月21日書寫指摘自訴人乙○○「為人素
    行欠端，無事生非、好出風頭」之信函，足以毀損自訴人名
    譽，已經台灣高等法院台中分院以81年度上易字第1560號判
    決判處梁民庭罰金銀元壹仟元，並同時判梁民庭應賠償自訴
    人乙○○名譽損害慰藉金新台幣五千元。詎被告甲○○竟於
    台灣高等法院台中分院民事庭九十年度上字第三五四號確認
    會員大會決議無效民事事件於90年12月12日行準備程序時，
    意圖散布於眾，將上開署名「一群愛鄉人同啟78.8」、「署
    名梁民庭手寫78.8.21」書信庭呈予法院當作證據，指摘足
    以毀損自訴人名譽之事。因認被告甲○○涉犯刑法第三百十
    條第二項誹謗罪嫌。
二、按犯罪事實應依證據認定之，無證據不得認定犯罪事實；又
    不能證明被告犯罪者，應諭知無罪之判決，刑事訴訟法第15
    4條第2項、第301條第1項分別定有明文。次按事實之認定，
    應憑證據，如未能發現相當證據，或證據不足以證明，自不
    能以推測或擬制之方法，以為裁判基礎；告訴人之告訴，本
    以使被告受刑事訴追為目的，故其陳述是否與事實相符，自
    應調查其他證據，以資審認，苟其所為攻擊之詞，尚有瑕疵
    ，則在此瑕疵未予究明以前，即不能遽採為論罪之基礎；認
    定犯罪事實所憑之證據，雖不以直接證據為限，間接證據亦
    包括在內；然而無論直接或間接證據，其為訴訟上之證明，
    須於通常一般之人均不致有所懷疑，而得確信其為真實之程
    度者，始得據為有罪之認定，最高法院著有40年台上字第86
    號、52年台上字第1300號、69年台上字第1531號及76年台上
    字第4986號判例可資參照。
三、理由欄一之(一)部分：
    按時效已完成者，案件應諭知免訴之判決，刑事訴訟法第30
    2條第2款定有明文。查，自訴人自訴被告甲○○於78年8 月
    間以「一群愛鄉人同啟（78.8）」名義虛捏事實，書寫指摘
    「素知乙○○係專門替人打官司謀生無照之司法黃牛，為法
    界所不齒」之信函，並寄給鄉親陳盛儀、梁嘉蘭、徐竟全及
    自訴人乙○○各一封，足以毀損自訴人名譽、人格。然自訴
    人與自訴代理人均稱自訴人及陳盛儀、梁嘉蘭、徐竟全收受
    該信函之時間為78年間，並有自訴人所提信封與信函影本四
    件在卷可稽。是依自訴人所認被告甲○○之犯罪時間為78年
    8 月以後之78年間。然按刑法第310條第2項之罪，其法定刑
    為「2年以下有期徒刑、拘役或1000元以下罰金」； 依修正
    前刑法第80條第1項第3款規定，其追訴權時效為5年。 本件
    自訴人提起自訴之時間為91年6月3日，距其所認被告寄發誹
    謗信函之犯罪之時間已12年有餘，追訴權時效業已完成。原
    審就自訴人自訴被告誹謗罪嫌，全案諭知無罪，然未就此部
    分詳予論述，自屬理由不備。自訴人上訴意旨指摘原判決就
    此部分漏未論述，為有理由；至其進而主張應判處被告誹謗
    罪刑，則屬無據。原判決關於此部分既有上述可議之處，即
    屬無可維持，自應由本院將原判決此部分撤銷，並以此部分
    之追訴權時效業已完成，依上開法律規定，為免訴判決之諭
    知。
四、理由欄一之(二)部分：
  (一)本件自訴人認被告甲○○就此部分涉犯刑法第310條第2項之
    誹謗罪嫌，無非係以被告於本院民事庭九十年度上字第三五
    四號確認會員大會決議無效民事事件，於90年12月12日行準
    備程序時，提出上開署名「一群愛鄉人同啟78.8」、「署名
    梁民庭手寫78.8.21」 書信庭呈予法院當作證據，指摘足以
    毀損自訴人名譽之事等為據。訊據被告甲○○對於上開時地
    提出「一群愛鄉人同啟78.8」、「 署名梁民庭手寫78.8.21
    」書信予該民事事件承辦法官之事實固不諱言，惟否認有誹
    謗之犯行，辯稱：伊僅提出供法官參考，無誹謗之意等語。
  (二)被告固於90年6月26日以台中市廣西同鄉會名義， 就原審法
    院87年度訴字第2862號確認會員大會決議無效之民事案件提
    出第二審上訴理由狀， 並於該上訴理由狀內附有證物影本7
    件，分別編號「附證1至7」， 而上開編號1之證物係台中市
    政府 81年1月15日所發以台中市廣西同鄉會為受文者之函文
    、編號2-1之證物係台中市廣西同鄉會整理小組於81年4月22
    日發文予台中市政府之函文、 編號2-2之證物係台中市廣西
    同鄉會整理小組於81年4月16日發文予自訴人之函文、編號3
    之證物係最高法院82年度台上第1445號判決、 編號4之證物
    係本院87年度上字第455號判決、編號5之證物係最高法院89
    年度台上字第1362號判決、編號6之證物係自訴人於89年7月
    4 日向台中市政府申請確認廣西同鄉會會員會籍存在之申請
    書、編號7之證物係原審法院84年度訴字第665號判決等情，
    業據原審調取本院90年度上字第354號民事卷宗 （即原審法
    院87年度訴字第2862號案件第二審卷宗）查閱屬實，並有影
    印之該卷宗在卷可稽。自訴人所述之署名為「一群愛鄉人」
    名義信函及一封案外人梁民庭 於78年8月21日書寫信函，是
    附於上開卷宗90年12月12日準備程序筆錄之後，應係被告於
    90年12月12日本院民事庭就上開民事事件行準備程序時所提
    出，是自訴人認署名為「一群愛鄉人」名義信函及一封案外
    人梁民庭於78年8月21日書寫信函係被告於90年6月26日附於
    上訴理由狀內提出云云，尚與事實未符。此部分已經本院行
    準備程序時由自訴代理人予以更正略如理由一之(二)所載。
  (三)次按刑法第310條第2項之誹謗罪須行為人將足以毀損他人名
    譽之事，著為文字或繪成圖畫，散發或傳布於大眾始足當之
    ，如僅告知特定人或向特定機關陳述，即與犯罪構成要件不
    符（ 最高法院75年度台非字第175號裁判要旨參照）；又按
    被告為施行攻擊防禦方法，當庭防禦自己權利之辯白，應屬
    自衛、自辯及保護自身合法利益發表之言論，況對簿公堂，
    利害關係人兩造焉有善言，被告縱使對自訴人之陳述不滿而
    指摘「胡說」，實則無侵害他人名譽之故意，且被告僅於審
    理中對承審法官作此指摘，實難認其有散佈於眾之意圖，凡
    此均與刑法第20章所規定妨害名譽及信用罪之構成要件有間
    。本件被告甲○○既係於90年12月12日本院民事庭法官行準
    備程序時，將署名為「一群愛鄉人」名義信函及一封案外人
    梁民庭 於78年8月21日書寫信函提交法院，其客觀上僅呈交
    予承審法官，難認有散佈於眾之行為；主觀上亦係作為訴訟
    上攻擊防禦之手段，並無散佈於眾之意圖，與刑法上之誹謗
    罪「散發或傳布於不特定之大眾」構成要件有間。自訴人雖
    稱90年12月12日本院民事庭法官行準備程序係公開法庭，被
    告於公開法庭提出上開信函，有散佈於眾之意圖云云，然上
    開信函係被告向特定機關之法院提出之自辯方式，業如前述
    ，亦未經勘驗等程序揭露於旁聽之不特定人，有該次準備程
    序筆錄附卷可稽，是自訴人上開主張顯有未洽。自訴代理人
    於本院雖又指稱被告於該次民事庭準備程序進行中亦曾以口
    頭陳述自訴人是專門替人打官司之無照司法黃牛、行為不端
    等語，然此為被告所否認，且稽之該庭期之準備程序筆錄亦
    未有被告甲○○為上開言詞陳述之記載，所為指述亦難遽採
    。
  (四)綜上所述，本件被告甲○○主觀上既無散佈於眾之誹謗故意
    ，客觀上亦無散佈於眾之誹謗行為，無法以刑法第310 條第
    2項之加重誹謗罪相繩。 此外，復查無其他積極證據足資證
    明被告確有此部分加重誹謗之犯行，既不能證明被告犯罪，
    原審因而為被告無罪之諭知，並無不當。被告上訴意旨仍執
    陳詞指摘原判決此部分不當，為無理由，自應駁回。
據上論結，應依刑事訴訟法第三百六十八條、第三百六十九條第
一項前段、第三百六十四條、第三百四十三條、第三百零二條第
二款，判決如主文。
中    華    民    國    95    年    10   月    19     日
            刑事第四庭  審判長法  官  洪  耀  宗
                              法  官  劉  登  俊
                              法  官  江  德  千
上列正本證明與原本無異。
不得上訴。
                              書記官  吳  麗  琴
中    華    民    國    95    年  10  月    20        日
                                                      Ａ


司法院資訊處製作；財團法人民間司法改革基金會備份。
